臺灣高雄地方法院刑事裁定　　　　　　　　　　　　九十一年度交聲字第五一三號
　　原處分機關　交通部公路局高雄區監理所
　　受處分人即
　　異　議　人　甲○○
右列受處分人因違反道路交通管理處罰條例案件，對於交通部公路局高雄區監理所民
國九十一年八月十五日所為之處分（原處分案號：高監五字第裁八○─Ｂ00000
000號），聲明異議，本院裁定如左：
    主  文
原處分撤銷。
甲○○不罰。
    理  由
一、聲明異議意旨以：異議人於民國九十一年七月九日十七時三十六分許，駕駛所有
    之農用拼裝車，行經高雄市○○路、楠梓路口前，經警舉發該拼裝車未經核准領
    用牌照，行使道路，而原處分機關乃依道路交通管理處罰條例第十二條第一項第
    款、第二項及八十五條第二項之規定，裁處罰鍰新台幣（下同）六千元，並將拼
    裝車沒入。然因：(一)農用拼裝車於七十三年間經政府丈量後，即未作任何規格之
    變更，登檢規格不符純因丈量錯誤，未將車頭一併計入：(二)又『非在本縣內使用
    』並非道路交通管理處罰條例第十二條第一項第二款之規範範圍，且未載於裁決
    書內。是查扣之拼裝車，應無道路交通管理處罰條例第十二條第一項第二款及第
    二項之適用。
二、按拼裝車輛未經核准領用牌證行駛，或已領用牌證而變更原登檢規格、不依原規
    定用途行駛者，處汽車所有人新臺幣三千六百元以上一萬零八百元以下罰鍰，並
    禁止其行駛，而該拼裝車並沒入之，道路交通管理處罰條例第十二條第一項第二
    款及第二項分別定有明文；又上開條例關於車輛所有人之處罰，如應歸責於車輛
    駕駛人者，處罰車輛駕駛人，同條例第八十五條第二項亦有明文。經查：
  (一)系爭拼裝車於七十三年十月五日發證，輪數四輪、車長二四五公分、車寬二○七
    公分、車高一五○公分，為有使用牌證之拼裝車等情，有高雄縣政府拼裝車輛使
    用證可稽。又該拼裝車查獲後，經原處分機關委託保管場人員實際丈量結果，車
    長四二○公分、車寬一五○公分、車高二○六公分，有原處分機關九一高監自字
    第九一三二七六八號函可參。
  (二)由於查獲後之登檢規格與登記之登檢規格不符，是原處分機關認異議人變更登檢
    規格，乃裁決罰鍰，並沒入處分。惟經本院函查結果，高雄縣政府函覆該拼裝車
    之車籍資料為車長二四五公分、車寬一五○公分、車高二○七公分，又該機關九
    十一年九月十六日府農務字第○九一○一六五四六五號函可參，顯與使用證所載
    原登檢規格不符，故高雄縣政府原登檢規格之記載，是否正確，已非無疑。況參
    以證人即高雄縣路竹鄉社東村長乙○○於本院證稱：與異議人為鄰居，伊自七
    十一年當選村長後，就曾見到異議人使用系爭拼裝車，那輛車沒有改裝，長度也
    沒有改過等語（詳本院九十一年十月二十一日訊問筆錄）；系爭拼裝車若未將
    車頭計入，車身長度為二五○公分，有原處分機關九一高監自字九一四○二○○
    號函可參，與原登檢規格所載之車長二四五公分大致相符。準此，在原登檢規格
    不明確下，尚難以異議人變更原登檢規格為由，裁處罰鍰，並為沒入處分。
  (三)另領用臨時使用證之農村拼裝使用工具，限於在該縣轄區鄉村道路行駛；有使用
    牌證拼裝車輛，經辦理使用登記後，得在本縣內使用，但以載運農產品及農用必
    需物資為限，不得在縣市政府規定禁止行駛路線上行駛，臺灣省農村拼裝運輸工
    據管理要點（省政府六十五年發布）第六點第一款、臺灣省拼裝車輛管理及取締
    要點（省政府七十二年發布）第四點及第五點第一款分別定有明文，有高雄市政
    府警察局交通警察大隊九十一年九月十六日高市警交一字第○九一○○一七○○
    八號函附之上開要點可參。職此之故，農用拼裝車之使用用途應僅限於縣內（即
    高雄縣）行駛，本件異議人係於高雄市○○○路、楠梓路口為警查獲，顯在高雄
    市區內行駛，應已違反上開規定要點。惟因：九十一年七月三日修正公布之道
    路交通管理處罰條例第十二條第一項第二款，固增訂『拼裝車輛已領用牌證而不
    依原規定用途行駛』之規定，然該規定經行政院於九十一年八月十四日以院臺交
    字第○九一○○四○六七六號令，發布定自九十一年九月一日施行，因異議人違
    反使用用途之行為，係發生於九十一年七月九日，在上開法律修正施行之前，基
    於法律不溯及既往之原則，自難以修正後之該規定處罰異議人。又對照原道路
    交通管理處罰條例第十二條第一項第二款、第二項關於『拼裝車輛未經核准領用
    牌證行駛』、『拼裝車並沒入』等規定之立法意旨；並參諸前開臺灣省拼裝車輛
    管理及取締要點第二點『本要點所稱拼裝車輛，指有使用牌證及無使用牌證之拼
    裝機動車輛，有使用牌證拼裝車輛變更原登檢規格，視同無使用牌證拼裝車輛處
    理』之規定。因『拼裝車』係指『拼湊組裝』之車輛而言，此種車輛未經主管機
    關核准並領用牌照之前，依道路交通管理處罰條例第十二條第一項第二款規定，
    禁止在道路上行駛，揆其法意，無非為保障大眾交通安全，惟究其實質，則係因
    『拼裝車』在駕駛使用上之安全性堪慮，故有予以禁止行駛、沒入之必要；而『
    有使用牌證變更登檢規格』之拼裝車，因已變更原拼裝車之結構，超出原核准機
    關審核、控制之範圍，基於同一理由，故將之視為無使用牌證拼裝車。至已領有
    使用牌證之拼裝車，若未變更原登檢規格，其安全性、結構均在原核准機關控制
    之範圍，若發生違規行為，與安全性尚無必要關連，基於比例原則，科處罰鍰即
    可達成防制之目的，實無將車輛沒入之必要。然依原道路交通管理處罰條例第十
    二條第一項第二款、第二項之規定，若有『拼裝車輛未經核准領用牌證行駛』之
    情形，即須沒入，是將『拼裝車輛已領用牌證而不依原規定用途行駛』包含在內
    ，不僅已逸脫文義之範圍，且與立法目的及比例原則不符。準此，依原道路交
    通管理處罰條例第十二條第一項第二款之規定，並參以基於立法背景、時空及目
    的之變更，不能以該規定嗣後增訂為由，遽認原條文『拼裝車輛未經核准領用牌
    證行駛』之規定內容，解釋上已包含『拼裝車輛已領用牌證而不依原規定用途行
    駛』等情。本院認異議人之行為並無原道路交通管理處罰條例第十二條第一項第
    二款、第二項之適用。故原處分機關裁決理由援用交通部八十九年五月三日交路
    八十九字第○○四四六三號函，認『非在本縣內使用』應視為無使用牌證之違規
    拼裝車，尚有未洽。
  (四)又異議人之違規行為，遍觀原道路交通管理處罰條例之規定，並無處罰規定，自
    應不罰。
三、綜上，裁決機關認『非在本縣內使用』應視為無使用牌證之違規拼裝車，於法無
    據，且系爭拼裝車亦無變更原登檢規格之證據。從而，原處分機關未予詳查，遽
    依違反道路交通管理處罰條例第十二條第一項第二款及第二項之規定，處異議人
    罰鍰六千元，併沒入系爭拼裝車，尚有未洽，本件異議為有理由，原處分應予撤
    銷，另諭知異議人不罰。
四、據上論結，應依道路交通案件處理辦法第二十條，裁定如主文。
中      華      民      國      九十一      年    十    月    二十三    日
                                臺灣高雄地方法院交通法庭
                                    法  官  方  百  正
右正本證明與原本無異。
如不服本裁定，應於裁定送達後五日內，向本院提出抗告狀。
                書記官  張  金  蘭
中    華    民    國      九十一      年      十      月      二十三    日
